臺灣臺中地方法院民事判決　　　　　　　100年度訴字第764號
原　　　　告　林基彥
訴訟代理　人　羅宗賢律師
　　　　　　　黃雅琴律師
被　　　　告　徐藝倛
　　　　　　　徐進從
上當事人間請求返還土地事件，本院於民國100年5月26日言詞辯
論終結，判決如下：
    主    文
被告徐進從應將其所有如附表一編號1至2及4至10之土地之應有
部分二分之一中的二分之一權利移轉登記予原告。
被告二人就如附表一編號3之土地於民國九十七年五月二日以買
賣為原因之債權行為及所為之移轉登記行為應予撤銷，並回復登
記於被告徐進從名下，暨被告徐進從應將附表一編號3之土地四
分之一應有部分權利移轉登記予原告。
訴訟費用由被告負擔。
    事實與理由
甲、程序方面：
壹、本件被告徐藝倛經合法通知，未於言詞辯論期日到場，核無
    民事訴訟法第386條所列各款情形，爰依原告之聲請，由其
    對被告徐藝倛一造辯論而為判決。
乙、實體方面：
壹、原告方面：
一、坐落於臺中市東勢區○○○段石圍牆小段705-5地號土地於
    分割如附表一編號2-10之土地前，其原有面積為28,919平方
    公尺，並由原告與被告徐進從共同出資向他人購買，其中原
    告出資四分之一價款，被告徐進從出資四分之三價款。礙於
    當時法令規定無法登記於原告名下，故將分割前之上開705-
    5地號土地，借名登記於被告徐進從名下，並由被告徐進從
    親自書寫切結書為憑，約定日後如有處分、出賣時應經原告
    之同意，並將處分之價款按出資額持分分配。詎被告徐進從
    未經原告之同意，違反受任事務之處理約定，將上開705-5
    地號土地陸續輾轉分割出如附表一編號2-10等9筆土地（分
    割前後之各筆土地面積詳如附表一），並於民國97年4月15
    日以「夫妻贈與」名義將附表一除編號3外之各筆土地之二
    分之一權利移轉登記於被告徐進從之妻徐劉秋玉之名下，另
    於97年5月2日將附表一編號3之土地以「買賣」名義移轉登
    記於其女徐藝倛名下。嗣經原告向被告徐進從表示終止委任
    或信託之關係，並請求被告徐進從依約將附表一所示之10筆
    土地移轉四分之一權利予原告，惟被告徐進從均置之不理，
    爰按委任或信託之法律關係，再以起訴狀繕本之送達為終止
    委任或信託之意思表示，及請求被告徐進從依切結書之約定
    返還土地予原告。
二、系爭705-5地號土地雖然分割出如附表一編號2-10等9筆土地
    ，惟原告就分割前之705-5地號土地之四分之一權利係抽象
    存在於該土地上，故該土地於分割後，原告之原有權利仍借
    用被告徐進從之名義抽象地存在於分割後之各筆土地上，是
    原告請求被告徐進從將伊所有如附表編號1-2、4-10等9筆土
    地之權利（應有部分二分之一）中的二分之一權利移轉登記
    予原告，自屬有理。爰請求判決如訴之聲明第一項。
三、另附表一編號3之705-12地號土地雖由被告徐進從以「買賣
    」名義移轉登記於其女徐藝倛名下，但原告主張渠二人係通
    謀虛偽意思表示，被告徐藝倛並非善意之人，故此買賣行為
    依民法第87條應屬無效，即便有任何隱藏之法律行為，原告
    亦得依民法第244條之規定主張撤銷之。從而，被告二人就
    該705-12地號土地所為之移轉登記行為隨之無效，而應回復
    登記於被告徐進從名下，並因原告已對被告徐進從表示終止
    借名登記之委任或信託之法律關係，則原告請求被告徐進從
    應再將該705-12地號土地之四分之一權利移轉登記於原告名
    下，自屬有理。爰請求判決如訴之聲明第二項之先位聲明。
四、又，倘仍認原告起訴聲明第二項之先位聲明無理由，則依切
    結書之約定及民法第184條、第544條之規定，請求被告徐進
    從給付伊處分該705-5地號土地之價款的四分之一，並請求
    被告賠償原告之損失即新臺幣（下同）764,440元，爰請求
    判決如訴之聲明第二項之備位聲明，並由法院擇一為最有利
    於原告之判決。
五、聲明：（一）被告徐進從應將其所有如附表一編號1至2及4
    至10之土地之應有部分二分之一中的二分之一權利移轉登記
    予原告。（二）先位聲明部分：被告二人就如附表一編號3
    之土地於97年5月2日（按原告誤繕為5月12日）以買賣為原
    因之債權行為及所為之移轉登記行為應予撤銷，並回復登記
    於被告徐進從名下，暨被告徐進從應將該土地之四分之一應
    有部分權利移轉登記予原告。備位聲明部分：被告應給付原
    告764,440元，及自起訴狀繕本送達翌日起至清償日止，按
    年息百分之五計算之利息。（三）前項備位聲明請准供擔保
    宣告假執行。
貳、被告徐進從方面：
一、原告為被告徐進從之姊夫（即雙方之配偶互為親姊妹），原
    告並為被告徐藝倛之姨丈，均具有親屬關係。被告徐進從與
    原告於68年4月間集資購買系爭705-5地號土地，出資比例為
    原告四分之一、被告徐進從四分之三。因雙方將系爭705-5
    地號土地全部登記於被告徐進從名下，為杜絕爭議，故簽立
    如原告所提出之切結書以表公正。而購買土地後，原告曾短
    暫與被告徐進從於系爭土地共同從事農作，嗣因原告認從事
    農耕過於辛勞，即放棄耕作，並自69年起至89年間將其四分
    之一應有部份以每年以4萬元之代價出租予被告徐進從，及
    至90年因農業收入每況愈下，雙方乃將租金減為每年3萬元
    ，被告徐進從迄今向原告承租其持分土地已逾30年，惟雙方
    因身為親屬關係之故，因此並未訂立書面租賃契約。
二、系爭705-5地號土地由被告徐進從農業耕作逾30年，並於其
    上種植大梨、柑橘迄今，又於購買系爭土地之初並無聯外道
    路可供通行，當時所有農產品暨人員之出入輸運皆需仰賴流
    籠、人力搬運等原始方式運送極為不便。嗣由被告徐進從與
    鄰近地主多人協調，分別提供資金或土地逐步興建聯外產業
    道路，加以被告徐進從亦於系爭土地上獨資自費興建私設產
    業道路，與上開聯外產業道路銜接得以方便運輸，胼手胝足
    辛勤工作30載至今系爭土地始得耕作收成。
三、系爭705-5地號土地購買之初原未分割，但因近年政府就農
    業政策反覆且無整體規劃，且農耕土地之管理一向採不得細
    分之原則，惟合併則並無任何限制，是被告徐進從考量後乃
    於95年11月間將系爭土地分割增加如附表一編號2-9之土地
    ，合計共10筆土地。又被告徐進從因認為在不影響原告出資
    額四分之一比例之原則下，故於97年4月15日將附表一編號
    1-2、4-10等9筆土地，贈與被告徐進從之配偶徐劉秋玉各二
    分之一持分。另被告徐進從之子女即被告徐藝倛欲參加農保
    ，惟名下需有農地始符合資格，經與被告徐進從商量後將其
    中705-12地號土地移轉登記予被告徐藝倛名下，供辦理農保
    之用，而該部分實際上並非買賣，僅係委託代書作業上之疏
    失，故並無所謂被告需支付處分土地之價金764,440元予原
    告之情事，而被告徐進從亦無將系爭土地全部據為己有或買
    賣土地之意圖。蓋原告對被告徐進從上開所為之相關情節均
    有所知悉，甚至在99年底間，當原告向被告徐進從告知，欲
    取回其出資額所應分得之土地持分，被告徐進從隨即允諾之
    ，並於100年1月14日委託劉代書向臺中市東勢區地政事務所
    繳交書狀申請測量，於100年2月11日排定丈量現場，測量人
    員、劉代書、原告夫妻、原告之子女二人、被告徐進從等當
    時俱在現場參與會同，且觀諸被告所提出之測量文件均載明
    「合併分割」等語，即可證實原告對此均知之甚詳，並就合
    併後之分割土地一事有所合意。
四、次者，就分割方案本件土地面積合計28,919平方公尺，以原
    告出資額四分之一計算，相當於7,229.75平方公尺（計算式
    :28,919 ÷4＝7,229.75）, 本件於測量前原告即曾向被告
    徐進從表示其僅需受分配六分之土地即可，六分土地相當
    5,819.5平方公尺（註: 一甲地＝2,934坪; 一分地＝293.4
    坪; 一坪＝3.30578平方公尺; 六分地＝293.4×6×3.30578
    ＝5,819.5平方公尺），兩造原已合意將系爭土地中面臨產
    業道路及將來無論運輸、人員出入、土地價值均較高之705-
    15及705-16地號土地，合併分割出面積相當於六分土地分歸
    予原告，原告對此亦有所悉，被告徐進從實不知原告為何又
    遽提起本件訴訟？何況，倘如原告訴之聲明所載，原告取得
    之土地持分將分散於各十筆土地上，兩造將來顯然仍需再經
    民法824條第5、6項合併分割之程序，否則亦不利將來之利
    用。
五、是以，系爭土地30年來由被告徐進從獨力開墾，於土地上開
    設設產業道路供作農用已如前述，並陸續於系爭土地上設置
    檔土牆改善土地之水土保持、搭建棚架等增加耕地生產力或
    便利性之改良農業設施，倘原告欲取回其土地，於情理上亦
    應給予被告徐進從適度之補償或同意無償予被告徐進從數年
    繼續收取孳息之權利，以求公允。
六、聲明：同意原告訴之聲明第一、二項之請求，但第四項訴訟
    費用不同意負擔。
參、被告徐藝倛未於言詞辯論期日到場，復未提出書狀為任何聲
    明及陳述。
肆、兩造不爭執之事項：
一、雙方於68年4月間由原告出資四分之一，被告徐進從出資四
    分之三購買分割前之系爭705-5地號土地，並暫時將該土地
    全部登記於被告徐進從名下，雙方並於68年4月28日簽立原
    證二切結書，切結書內容為真正。
二、系爭705-5地號土地事後分割成如附表一編號2-10所示之土
    地，地號、面積、共有人均如附表一所示。
伍、得心證之理由：
一、原告主張之事實，已據其提出與所述相符之土地權狀、切結
    書、土地登記謄本及地籍圖等影本為證。且按當事人於言詞
    辯論時為訴訟標的之捨棄或認諾者，應本於其捨棄或認諾為
    該當事人敗訴之判決，民事訴訟法第384 條定有明文。被告
    徐進從對於原告訴之聲明第1項及2項先位聲明部分，已於10
    0年5月26日言詞辯論時表明同意原告訴之聲明第1、2項之請
    求，依前揭規定，應為被告徐進從敗訴之判決，亦即原告據
    以提起本訴，請求如主文第1、2項所示之聲明，並無不合，
    應予准許。
二、再按，被告徐藝倛經合法通知，未於言詞辯論期日到庭，復
    未提出書狀作何聲明或陳述，是依民事訴訟法第280條第3項
    前段準用同條第1項前段之規定，被告徐藝倛亦應視同自認
    原告主張之事實，故堪信原告主張之上情為真正。從而，原
    告對被告徐藝倛請求如主文第2項所示之聲明部分，洵屬有
    據，應予准許。至訴之預備合併，必先位之訴無理由，法院
    始應就備位之訴為裁判。如先位之訴有理由，法院即無庸就
    備位之訴為裁判。玆本院既認本件原告就訴之聲明第2項先
    位之訴部分，為有理由，自無庸就原告備位之訴加以裁判。
三、另被告雖不同意原告關於訴訟費用由其負擔，然本院審酌原
    告之聲明既屬全部有理由，依民事訴訟法第78條之規定，自
    應由被告負擔為宜。
陸、本件判決之基礎已臻明確，兩造其餘之攻擊防禦方法及舉證
    ，核與判決無影響，毋庸一一論列，併此敘明。
柒、據上論結，原告之訴為有理由，依民事訴訟法第385條第1項
    前段、第78條、第85條第1項，判決如主文。
中    華    民    國    100    年    5    月    31    日
                  民事第二庭    法  官  林慶郎
正本係照原本作成。
如對本判決上訴，須於判決送達後20日內向本院提出上訴狀（須
附繕本）。如委任律師提起上訴者，應一併繳納上訴審裁判費。
中    華    民    國    100    年    5    月    31    日
                                書記官  王淑燕
附表一
┌──┬───────┬────┬────────┬──────────┬────────┐
│編號│地段          │地號    │面積（平方公尺）│共有人/持分         │備註            │
│    │              │        │                │                    │                │
├──┼───────┼────┼────────┼──────────┼────────┤
│    │臺中市東勢區石│705-5   │4,947           │被告徐進從/二分之一 │原面積28,919平方│
│1   │圍牆段石圍牆小│        │                │徐劉秋玉/二分之一   │公尺，之後分割出│
│    │段            │        │                │                    │編號2-10之土地  │
│    │              │        │                │                    │                │
├──┤              ├────┼────────┼──────────┼────────┤
│2   │              │705-11  │127             │被告徐進從/二分之一 │分割自母地號    │
│    │              │        │                │徐劉秋玉/二分之一   │705-5，其後又分 │
│    │              │        │                │                    │割出編號9、10土 │
│    │              │        │                │                    │地              │
├──┤              ├────┼────────┼──────────┼────────┤
│3   │              │705-12  │2,636           │被告徐藝倛/全部     │分割自母號705-5 │
│    │              ├────┼────────┼──────────┼────────┤
├──┤              │705-13  │6,716           │被告徐進從/二分之一 │                │
│    │              │        │                │徐劉秋玉/二分之一   │                │
│    │              │        │                │                    │                │
├──┤              ├────┼────────┼──────────┼────────┤
│5   │              │705-14  │3,125           │被告徐進從/二分之一 │                │
│    │              │        │                │徐劉秋玉/二分之一   │                │
├──┤              ├────┼────────┼──────────┼────────┤
│6   │              │705-15  │3,205           │被告徐進從/二分之一 │                │
│    │              │        │                │徐劉秋玉/二分之一   │                │
├──┤              ├────┼────────┼──────────┼────────┤
│7   │              │705-16  │4,134           │被告徐進從/二分之一 │                │
│    │              │        │                │徐劉秋玉/二分之一   │                │
├──┤              ├────┼────────┼──────────┼────────┤
│8   │              │705-17  │3,596           │被告徐進從/二分之一 │                │
│    │              │        │                │徐劉秋玉/二分之一   │                │
├──┤              ├────┼────────┼──────────┼────────┤
│9   │              │705-18  │147             │被告徐進從/二分之一 │分割自母地號    │
│    │              │        │                │徐劉秋玉/二分之一   │705-11          │
├──┤              ├────┼────────┼──────────┼────────┤
│10  │              │705-19  │286             │被告徐進從/二分之一 │同上            │
│    │              │        │                │徐劉秋玉/二分之一   │                │
├──┴───────┴────┼────────┼──────────┼────────┤
│      面積總和                │28,919          │                    │                │
└───────────────┴────────┴──────────┴────────┘